【裁判字號】    96,上,167
【裁判日期】    970618
【裁判案由】    遷讓房屋
【裁判全文】
臺灣高等法院高雄分院民事判決           96年度上字第167號
上  訴  人  乙○○
訴訟代理人  呂郁斌律師
被上訴人    甲○○
訴訟代理人  林敬信律師
上列當事人間請求遷讓房屋事件，上訴人對於民國96年7 月25日
台灣高雄地方法院95年度訴字第4653號第一審判決提起上訴，本
院於97年6月4日言詞辯論終結，判決如下：
    主      文
原判決廢棄。
被上訴人在第一審之訴及其假執行之聲請駁回。
第一、二審訴訟費用由被上訴人負擔。
    事實及理由
一、被上訴人起訴主張：其所有坐落高雄市○○區○○段2698之
    1 地號土地上建物即門牌號碼高雄市○○區○○路152 號15
    樓之3 （下稱系爭房地），遭上訴人無權占有使用，經索討
    後仍拒不返還，致被上訴人受有相當於租金之損害，因系爭
    房地申報地價及課稅現值總額年息10% 為新台幣（下同）17
    萬6,261 元，即每月為1 萬4, 693元，而當地出租行情為每
    月1 萬2,000 元，乃未逾上開金額，則被上訴人自屬每月受
    有1 萬2,000 元之損害，爰依所有物返還請求權、侵權行為
    及不當得利之法律關係，求為命上訴人應自系爭房地遷讓交
    還被上訴人，並應自96年1 月4 日起至交還前開不動產之日
    止，按月給付被上訴人1 萬2,000 元之判決。（原審為被上
    訴人勝訴之判決，上訴人不服提起上訴），被上訴人答辯聲
    明：(一)上訴駁回。(二)第二審訴訟費用由上訴人負擔。(三)願無
    擔保請准宣告假執行。
二、上訴人則以：系爭房地為上訴人配偶盧新進與被上訴人之前
    手歐文章於80年11月7 日合資購買，於82年間盧新進將應有
    部分2分 之1 信託登記與歐文章，惟兩造仍共同向貸款銀行
    繳納本息。嗣於86年間兩人合意由盧新進使用系爭房地，歐
    文章並於87年間將系爭房地設定擔保本金5 百萬元之抵押權
    與盧新進。詎被上訴人與歐文章間通謀虛偽意思表示成立買
    賣契約，並移轉系爭房地之所有權登記，實則欲令上訴人搬
    遷達成獨占系爭房地所有權。因系爭房地所有權人仍為歐文
    章，上訴人占有系爭房地係經歐文章同意，自屬有權占有等
    語，資為抗辯，並上訴聲明：(一)原判決廢棄。(二)被上訴人在
    第一審之訴駁回。(三)第一、二審訴訟費用由被上訴人負擔。
三、兩造不爭執事項：
  (一)被上訴人於94年8 月31日與訴外人歐文章就系爭房地成立買
    賣契約，並於94年9 月29日辦畢所有權移轉登記。
  (二)上訴人自86年起占用系爭房地迄今。
四、兩造爭執事項為：上訴人得否以被上訴人與系爭房地原所有
    人歐文章係通謀虛偽意思表示成立系爭房地買賣契約，而拒
    絕返還系爭房地及給付相當租金之損害？
  (一)按表意人與相對人通謀而為虛偽意思表示者，其意思表示無
    效，為民法第87條前段所明定。準此，因出於通謀虛偽意思
    表示所成立之買賣債權契約及其所有權移轉登記之物權行為
    自應認為無效。縱使虛偽意思表示之一方（買受人），已因
    無效之法律行為（包括債權行為及物權行為）完成土地所有
    權移轉登記，仍不能取得所有權，該虛偽買受人當然不得本
    於所有人之地位，行使民法第767 條之物上請求權（最高法
    院94年度台上字第1640號判決參照）
  (二)查被上訴人主張其於94年8 月31日向訴外人歐文章買受系爭
    房地，雖據提出不動產買賣合約書為證。惟查，系爭不動產
    買賣合約書第2 條明確記載「本約簽立同時買方先付新台幣
    10萬元給與賣方作為定金，而賣方照數收訖無訛」，第3 條
    第1 項載明「第一次款限於民國94年9 月27日買方付賣方新
    台幣80萬元（收到彰化銀行本行支票）」，顯然被上訴人主
    張已給付歐文章90萬元；惟被上訴人本人於原審卻陳述：「
    歐先生是我的舅舅，他向我借錢無法清償，所以兩人合意持
    系爭房屋抵債出售給我，我不知道房子上面有抵押權，我們
    有約定房屋價金是590 萬元，但是他欠我300 萬元，所以我
    應該還要給他290 萬元，但是我還沒有給他錢」等語（原審
    卷第49頁），而主張尚未給付任何價金，兩者互相矛盾。且
    前述契約書第3 條第3 項明白約定：「尾款新台幣交屋及塗
    銷全部抵押權後付清」，被上訴人卻自陳「我不知道房子上
    面有抵押權」等語，兩者更相矛盾。次查前述契約第6 條約
    定：「賣方擔保上項產權清楚，並絕無債務瓜葛，且絕無副
    擔保之情形」，第14條並有違約處罰之約定，倘本件係真正
    買賣，則歐文章明知產權有一半是與盧新進共有，且上面設
    定500 萬元之抵押權，卻與被上訴人在契約上如此約定，豈
    不是自陷違約之情？其次，買屋之人最重視賣方何時可交屋
    ，而前述買賣契約第9 條對於交屋之日期竟空白未約定，在
    在違反常理。再參以系爭房地由訴外人盧新進設定500 萬元
    之抵押權，倘抵押權於出賣前未能塗銷，被上訴人買受系爭
    房地後將會面臨房地被拍賣之不利結果，而被上訴人購買系
    爭房地尚須支付歐文章290 萬元尾款，被上訴人主張當初購
    買系爭房地係為了要向歐文章催討300 萬元欠款，倘系爭房
    地遭實施抵押權而拍賣，被上訴人不但無法向歐文章要回
    300 萬元，甚至還要再損失290 萬元，此亦與常情不符。足
    證被上訴人係通謀虛偽與歐文章簽訂不動產買賣合約書，而
    為無效。至被上訴人於94年9 月27日向彰化銀行九如路分行
    購買之票據號碼0000000 號、面額80萬元支票雖係由歐文章
    之女歐育貞提示，亦不能執此而認被上訴人係支付買賣價金
    ，而為被上訴人有利之認定。
  (三)綜上，被上訴人與歐文章係通謀虛偽意思而為買賣，其債權
    行為及物權行為皆屬無效。從而，被上訴人自始並未取得系
    爭房屋之所有權，則其本於所有權人之地位請求上訴人返還
    系爭房地及請求給付相當租金之損害，自屬無據，不應准許
    。
五、綜上所述，被上訴人依所有物返還請求權，請求上訴人返還
    系爭房地，併依不當得利法律關係請求上訴人按月給付被上
    訴人相當租金之損害，為無理由，不應准許。原審為上訴人
    敗訴之判決，尚欠允當。上訴意旨指摘原判決不當，求予廢
    棄改判，為有理由，爰由本院將原判決廢棄，並駁回被上訴
    人在第一審之訴。又被上訴人請求既無理由，其假執行之聲
    請，即失所附麗，應併予駁回。
六、據上論結，本件上訴為有理由，依民事訴訟法第450 條、第
    78條，判決如主文。
中    華    民    國    97    年    6     月    18    日
                            民事第五庭
                                審判長法官  蔡明宛
                                法      官  魏式璧
                                法      官  曾錦昌
以上正本證明與原本無異。
如對本判決上訴，須於判決送達後20日內向本院提出上訴狀，其
未表明上訴理由者，應於上訴後20日內向本院提出上訴理由書（
均須按他造當事人之人數附繕本）。上訴時應提出委任律師或具
有律師資格之人之委任狀，並依附註條文規定辦理。
中    華    民    國    97    年    6     月    18    日
                                書  記  官  梁美姿
附註：
民事訴訟法第466 條之1 ：
對於第二審判決上訴，上訴人應委任律師為訴訟代理人，但上訴
人或其法定代理人具有律師資格者，不在此限。
上訴人之配偶、三親等內之血親、二親等內之姻親，或上訴人為
法人、中央或地方機關時，其所屬專任人員具有律師資格並經法
院認適當者，亦得為第三審訴訟代理人。
第1 項但書及第2 項情形，應於提起上訴或委任時釋明之。


司法院資訊處製作；財團法人民間司法改革基金會備份。
